臺灣屏東地方法院民事判決　　　　　　　100年度訴字第168號
原　　　告　劉謝織素
訴訟代理人　陳世明律師
被　　　告　劉坤泰
當事人間請求所有權移轉登記事件，本院於民國100 年9 月14日
言詞辯論終結，判決如下：
    主  文
被告應將坐落屏東縣潮州鎮○○段五一一之二地號面積二七四八
點０一平方公尺土地、同段七四建號房屋所有權應有部分四分之
三，及坐落屏東縣潮州鎮○○段六六五之四地號面積一七九三平
方公尺土地，均移轉登記予原告。
訴訟費用由被告負擔。
    事  實
一、原告主張：
（一）兩造為母子關係，坐落屏東縣潮州鎮○○段511-2 地號土
    地所有權全部（面積二七四八點０一平方公尺）、同段74建
    號房屋所有權應有部分4 分之3 ，及坐落屏東縣潮州鎮○○
    段665-4 地號土地所有權全部本均為原告所有，原告於民國
    （下同）88年12月7 日將所有之坐落屏東縣潮州鎮○○段66
    5-4 地號土地所有權全部（面積一七九三平方公尺），以贈
    與為原因移轉登記予被告所有。又於98年12月24日將所有之
    坐落屏東縣潮州鎮○○段511-2 地號土地所有權全部、同段
    74建號房屋所有權應有部分4 分之3 ，以贈與為原因移轉登
    記予被告所有。
（二）被告自民國（下同）99年6 月間起，即對原告辱罵、咆哮
    ，更欲毆打原告，且不扶養原告，原告乃由親戚謝允成接到
    其住處居住、照顧。按「受贈人對於贈與人，有左列情事之
    一者，贈與人得撤銷其贈與：一、對於贈與人、其配偶、直
    系血親、三親等內旁系血親或二親等內姻親，有故意侵害之
    行為，依刑法有處罰之明文者。二、對於贈與人有扶養義務
    而不履行者。」民法第416 條第1 項定有明文，茲被告對於
    原告有扶養義務而不履行，並於99年8 月18日13時許，在屏
    東縣潮州鎮○○路96號房屋辱罵原告：「你不要臉，比菜店
    查某還不如」等語辱罵原告（菜店查某乃台語發音，意即妓
    院之妓女），乃該當刑法之公然侮辱罪。且兩造曾於89年3
    月13日本院調解成立（89年度調字第1 號給付扶養費事件）
    ，被告應自89年4 月起至原告死亡之日止按月給付原告新臺
    幣（下同）4000元做為扶養費，惟自99年6 月起被告均無依
    約履行上開扶養義務。為此，爰依上開民法第416 條第1 項
    規定，原告將坐落屏東縣潮州鎮○○段51 1-2地號土地所有
    權全部、同段74建號房屋所有權應有部分4 分之3 ，及坐落
    屏東縣潮州鎮○○段665-4 地號土地所有權全部贈與被告之
    贈與均撤銷，並以本起訴狀之送達，為撤銷上開不動產贈與
    之意思表示。次按「贈與之撤銷，應向受贈人以意思表示為
    之。贈與撤銷後，贈與人得依關於不當得利之規定，請求返
    還贈與物。」民法第419 條規定甚明，今原告既已撤銷上開
    不動產之贈與，依民法第419 條第2 項、民法第179 條之規
    定，被告應將上開不動產返還原告。
（三）以上有原告提出之坐落屏東縣潮州鎮○○段511-2 地號土
    地、同段74建號房屋之登記簿謄本各1 件、異動清冊1 件、
    異動索引各1 件及坐落屏東縣潮州鎮○○段665-4 地號土地
    之登記簿謄本1 件、異動清冊1 件、異動索引1 件，本院99
    年度家護字第810 號通常保護令影本1 件，本院89年度調字
    第1 號給付扶養費事件調解筆錄等為證。並聲明：被告應將
    坐落屏東縣潮州鎮○○段511-2 地號土地所有權全部、同段
    74建號房屋所有權應有部分4 分之3 ，及坐落屏東縣潮州鎮
    ○○段665-4 地號土地所有權全部，均移轉登記予原告。
二、被告抗辯：被告否認有毆打、咆哮、辱罵原告，於99年8 月
    18日在屏東縣潮州鎮○○路96號住處，被告更沒有說原告「
    不要臉，比菜店查某還不如。」等語，反倒是她有罵被告，
    是因被告離婚後目前單身，有兩個孩子都在台北及台中讀大
    學，家裡只有原告與被告同住在野外無鄰居之住宅（如被告
    提出之卷附第34頁照片），原告只承認被告之前妻，不允許
    被告再娶別的女人進門，原告罵被告『每天帶著菜店查某（
    指妓院妓女），出出入入，不怕人家批評，我很「見肖」（
    慚愧），別人用過的，你也好當作寶....』等語，被告才大
    聲回應原告說「要留點口德，不要認為人家的女兒就是菜店
    查某....」等語，就在此時訴外人謝允成（原告姪子）進來
    ，原告罵得更兇，謝允成一進門，不明是非，指罵被告的不
    是，被告為避免無謂的爭執，駕車離開。嗣後被告回家，準
    備作晚餐，發現原告不在家，始知謝允成帶原告到其之屏東
    縣枋寮鄉魚塭工寮，謝允成還不讓被告入內探視原告及載原
    告回家（見卷附第65頁被告提出之台灣屏東地方法院檢察署
    檢察官100 年度偵字第328 號不起訴處分書），原告反而聲
    請鈞院以99年度家護字第810 號裁定核發通常保護令（見卷
    第26頁），被告實屬有理說不清。又被告並否認原告指稱不
    盡扶養義務之事實，且原告向檢察官提告之被告遺棄等罪嫌
    ，業經台灣屏東地方法院檢察署檢察官以100 年度調偵字第
    105 號為不起訴處分在案（見卷第75頁被告提出之不起訴處
    分書）。為此，聲明：駁回原告之訴。
三、兩造不爭執之事實：
（一）被告系原告次子，原告於88年12月7 日將原告所有之坐落
    屏東縣潮州鎮○○段665-4 地號土地所有權全部，以贈與為
    原因移轉登記予被告所有。於98年12月24日，原告所有之坐
    落屏東縣潮州鎮○○段511-2 地號土地所有權全部、同段74
    建號房屋所有權應有部分4 分之3 ，以贈與為原因移轉登記
    予被告所有。
（二）台灣屏東地方法院核發99年度家護字第810 號通常保護令
    予原告，限令被告不得對原告為騷擾，或實施身體上或精神
    上之不法侵害行為。
（三）兩造曾於本院89年度調字第1 號給付扶養費案件調解成立
    ，被告同意應自89年4 月起至原告死亡之日止按月給付原告
    4000元做為扶養費。
四、兩造爭執之事項：
（一）被告有無於99年8 月18日13時許在屏東縣潮州鎮○○路96
    號房屋辱罵原告：「你不要臉，比菜店查某還不如」等語？
（二）被告有否盡到扶養義務？
（三）原告依民法第416 條第1 項規定撤銷系爭贈與，並依民法
    第419 條之規定請求返還系爭不動產，有無理由？
五、本院之判斷：
（一）本件原告於88年12月7 日將其所有之坐落屏東縣潮州鎮○
    ○段665-4 地號土地所有權全部，以贈與為原因移轉登記予
    其次子即被告所有。復於98年12月24日，原告所有之坐落屏
    東縣潮州鎮○○段511-2 地號土地所有權全部、同段74建號
    房屋所有權應有部分4 分之3 ，以贈與為原因移轉登記予被
    告所有。又原告與被告自六十年間起即同住一處，兩造曾於
    本院89年度調字第1 號給付扶養費案件調解成立，被告同意
    應自89年4 月起至原告死亡之日止按月給付原告4000元做為
    扶養費。另本院曾於99年11月12日裁定核發99年度家護字第
    810 號通常保護令予原告，限令被告不得對原告為騷擾，或
    實施身體上或精神上之不法侵害行為。此有原告提出之坐落
    屏東縣潮州鎮○○段511-2 地號土地、同段74建號房屋之登
    記簿謄本各1 件、異動清冊1 件、異動索引各1 件及坐落屏
    東縣潮州鎮○○段665-4 地號土地之登記簿謄本1 件、異動
    清冊1 件、異動索引1 件，本院99年度家護字第810 號通常
    保護令影本1 件，本院89年度調字第1 號給付扶養費事件調
    解筆錄等文件附卷為證，兩造亦未爭執，且經本院調99年度
    家護字第810 號卷宗核閱屬實，堪信真實。
（二）茲就兩造上開協議簡化之爭執事項，分別審酌如下：
 1、被告有無於99年8 月18日13時許，在屏東縣潮州鎮○○路96
    號房屋辱罵原告：「你不要臉，比菜店查某還不如」等語？
    本件原告主張於前開時地遭被告以「你不要臉，比菜店查某
    還不如」等語辱罵，被告則否認有辱罵情事，並以：原告只
    承認被告之前妻，不允許被告再娶別的女人進門，原告是罵
    被告帶回來的女人是「菜店查某（妓院之妓女）」，被告才
    大聲回話等語置辯；惟查被告因有前開時地對原告實施精神
    上之不法侵行為，經原告向屏東縣政府警察局潮州分局指訴
    查證屬實，由該分局聲請本院以99年度護字第810 號裁定發
    給通常保護令在案，有該裁定書附卷可稽（見卷第26頁），
    並經本院調取該事件卷宗核閱無誤，且為兩造所不爭執。次
    查該事件卷宗內所載證人即原告之姪子謝允成證稱：「那天
    是相對人（被告）的兒子打電話給我說被害人（原告）與相
    對人發生衝突，我就趕緊前往查看，我過去後相對人不在那
    裡，後來相對人就回來了，然後就很大聲罵被害人不要臉比
    菜店女人還不如。」等語核與謝允成在本件審理中到庭證述
    ：「當天我接到被告兒子的電話，被告兒子跟我說他爸爸跟
    奶奶在相罵，叫我過去，我去的時候有聽到被告罵她母親，
    妳不要臉，妳比菜店查某還不要臉，更沒有臉皮，罵完後我
    勸被告說你在你兒子、女兒面前罵你母親，以後你如何叫你
    的子女孝順你，原告還是一直罵，還說叫原告要告去告，罵
    完之後被告就出去了。原告被罵後心生恐懼，問我說能不能
    先住我家，因被告有傷害前科，我考慮到老人家安全，就把
    原告帶回我家。」等情節相符（見卷第52頁），足證原告之
    指述非虛，被告對原告確有前開之辱罵行為。
 2、被告有否盡到扶養義務？
    被告雖否認原告主張未盡扶養義務之事實；惟查(1)證人謝允
    成到庭證稱：「原告告訴我被告沒有照三餐供應，也告訴我
    被告有毆打她，原告腳有瘀青，我有問她何原因，原告說是
    他兒子即被告打他，還叫我不要告訴別人；有一次我去探視
    原告，原告拉肚子，原告說她沒有去看醫生，我要帶她看醫
    生，被告剛好回來，還向原告要三千元，我帶原告到醫院後
    才發現原告沒有繳健保費，健保卡被鎖卡，當時還是我付錢
    的。」等語（見卷第52頁），參以被告曾對謝允成提告偽證
    等罪嫌，業經臺灣屏東地方法院檢察署檢察官以100 年度偵
    字第5899號不起訴處分，有不起訴處分書附卷可稽（見卷第
    66頁），及據被告自陳：謝允成常會來伊家，因他在養魚，
    會拿魚給原告等情，足見謝允成既為原告之姪子，有親戚關
    係，又常到被告家探視原告，與原告並無利害關係，與被告
    亦素無嫌隙，是其所為證詞，應堪採信。(2)兩造曾於89年3
    月13日在本院調解成立，被告應自89年4 月起至原告死亡之
    日止按月給付原告4000元做為扶養費，此有原告提出之本院
    89年度調字第1 號給付扶養費事件調解筆錄附卷可憑（見卷
    第82頁）；惟被告自99年6 月起被告均無依約履行上開扶養
    義務，被告雖辯稱其自99年12月份以後都有寄4000元給原告
    ，原告對此固未爭執，然此係99年8 月18日發生家暴事件以
    後之掩飾行為，被告並不能證明其在家暴事件之前有交給原
    告4000元扶養費之事實，參以被告未代原告繳付健保費及未
    按時供應三餐，又對原告有打罵行為以觀，原告指稱被告99
    年6 月至99年12月之前未給付扶養費之事實，應足採信。(3)
    被告雖提出臺灣屏東地方法院檢察署檢察官100 年度調偵字
    第105 號遺棄等案件不起訴處分書（見卷第75、76頁）為證
    ，辯稱：對原告有盡扶養之義務云云；惟查該處分書之內容
    係以原告尚有兒子劉坤、劉坤曉等人可以扶養，認為被告
    「縱有違反扶養義務情事，有違親情倫常及民事扶養義務，
    然究未達刑事不法之程度，宜由告訴人（原告）另循民事訴
    訟途徑請求救濟... 」等情，足見該處分書只能證明被告不
    構成刑法之遺棄罪，但不能證明被告有盡其扶養之義務，是
    故，尚難引為有利於被告之證據。(4)綜合上情，足證被告對
    原告打罵，已有刑法上傷害、侮辱之故意侵害行為，且被告
    未按月給付原告4000元之扶養費及按時供給三餐，又未代繳
    健保費，漠視原告之病痛，顯然未盡對原告之扶養義務。
 3、原告依民法第416 條第1 項規定撤銷系爭贈與，並依民法第
    419條之規定請求返還系爭不動產，有無理由？
    按按「受贈人對於贈與人，有左列情事之一者，贈與人得撤
    銷其贈與：一、對於贈與人、其配偶、直系血親、三親等內
    旁系血親或二親等內姻親，有故意侵害之行為，依刑法有處
    罰之明文者。二、對於贈與人有扶養義務而不履行者。」「
    贈與之撤銷，應向受贈人以意思表示為之。贈與撤銷後，贈
    與人得依關於不當得利之規定，請求返還贈與物。」民法第
    416 條第1 項、第419 條第2 項分別定有明文。查被告上開
    打罵原告行為，已有刑事傷害、侮辱之故意不法侵害行為，
    又被告對原告未盡扶養義務之事證，均業如前述，顯見被告
    不能承歡膝下，讓年邁之原告安養天年，其未克盡人子孝道
    之行為甚明。從而，原告依上開法條及同法第179 條不當得
    利之規定，以本件起訴狀繕本之送達，對被告為撤銷贈與之
    意思表示，並依如訴之聲明，請求被告將上開土地及房屋之
    所有權移轉登記與原告，以為返還，自無不合，應予准許。
六、本件事證已臻明確，兩造其餘主張、陳述及立證方法，經核
    於判決不生影響，爰不逐一論駁，附此敘明。
七、據上論結：原告之訴為有理由，依民事訴訟法第78條，判決
    如主文。
中    華    民    國    100     年    9   月    28    日
                  民事第一庭    法  官  胡晏彰
正本係照原本作成。
如對判決上訴，須於判決送達後廿日內向本院提出上訴狀，其未
表明上訴理由者，應於提出上訴後二十日內向本院補提理由書狀
（均須按他造當事人之人數附繕本）。
如委任律師提起上訴者，應一併繳納上訴審裁判費。
中    華    民    國   100    年    9     月    28    日
                                書記官  郭松菊